【裁判字號】    95,重訴,28
【裁判日期】    950809
【裁判案由】    返還土地等
【裁判全文】
臺灣彰化地方法院民事判決  95年度重訴字第28號
原      告  己○○
訴訟代理人  吳鴻昌律師
被      告  戊○○
訴訟代理人  丁○○
被      告  甲○○
上列當事人間請求返還土地等事件，經本院於民國95年7月26日
言詞辯論終結，判決如下：
    主      文
被告應將坐落彰化縣二林鎮○○段六九三地號、面積七二九點四
二平方公尺土地返還原告。
訴訟費用由被告負擔。
本判決於原告以新臺幣貳佰零柒萬元供擔保後得假執行。
    事實及理由
一、原告起訴主張：坐落彰化縣二林鎮○○段693地號、地目田
    、面積729.42平方公尺土地（下稱系爭土地）為原告自其父
    莊新慶繼承而得，為原告所有，詎被告未經原告同意，亦無
    其他合法占有權源，而無權占用系爭土地並整地準備興建農
    舍使用，經原告制止未果，後原告向彰化縣二林鎮調解委員
    會聲請調解，亦遭被告所拒，爰基於所有權人之物上請求權
    之法律關係，請求被告將土地交還原告等語。並聲明：如主
    文所示。
二、被告之陳述與聲明：
（一）被告甲○○以：系爭土地於民國40年以前係由原登記所有
      權人莊新慶（即原告之養父）之兄弟共同耕作，而於40
      年間因政府實行農地放領，故以當時戶長莊新慶之名義為
      承領人，嗣兄弟分炊，系爭土地即分配予被告甲○○之公
      公莊曲。而承領期間，莊新慶從未繳交系爭土地之地價稅
      ，故於50年間，由丙○繳納10年地價稅後，政府才於52年
      3月28日將系爭土地登記予承領名義人莊新慶，嗣莊新慶
      於同月31日死亡，原告基於繼承關係始於64年11月14日登
      記為系爭土地之所有權人。因系爭土地係承領取得之土地
      ，當時僅係信託登記予莊新慶，並非由其私自購買，是莊
      曲分得系爭土地並非無權占有，現被告甲○○基於繼承關
      係於其上耕作、占有業已好幾十年，當不願返還予原告等
      語。並聲明：原告之訴駁回。
（二）被告戊○○則以：系爭土地於分家時分予4兄弟，原告偷
      偷過戶予自己，本應將部分返還予被告等語。並聲明：原
      告之訴駁回。
三、原告主張系爭土地登記為其所有，現由被告占有使用，經原
    告請求返還遭拒之事實，業據其提出土地登記謄本、調解不
    成立證明書、照片4張等在卷可證，並為被告所不爭，自堪
    信為真。原告基於其為系爭土地之所有權人，請求被告返還
    ；被告則以系爭土地係其先人莊曲繳納租稅及地價承領之耕
    地，僅借莊新慶之名登記，莊曲乃真正所有權人，被告因繼
    承故非無權占有置辯。是本件爭點即在：被告是否為系爭土
    地所有權人？或是否有其他占有之權源？等節。
四、按當事人主張有利於己之事實者，就其事實有舉證之責任，
    民事訴訟法第277條前段定有明文；次按依土地法所為之登
    記，有絕對效力，土地法第43條亦有規定。系爭土地登記為
    原告所有，原告現確為系爭土地之所有權人無誤；被告辯稱
    其為所有權人，自應負舉證之責。經查，被告雖提出重測前
    後之系爭土地謄本、戶籍謄本、臺灣省政府51年上期放領公
    地現金地價繳納聯單、彰化縣政府與彰化縣稅捐稽徵處52年
    至65年田賦通知單為證，形式上並為原告所不爭；惟執有納
    稅義務人之繳納憑證，其可能之原因不一，何況兩造及莊新
    慶為親屬，且曾設於同一戶籍，尚不能因被告執有上開聯單
    、通知單即認其為所有權人，或曾繳納前揭款項；又上開聯
    單、通知單之納稅義務人欄皆記載莊新慶，而非被告，是亦
    難為被告有利之認定。
五、被告雖聲請證人即被告戊○○之姑丈乙○○、被告戊○○之
    姑姑辛○○○、被告戊○○之堂姐庚○○、被告戊○○之嫂
    子丙○到庭為證，惟證人乙○○則證稱其不知為何系爭土地
    會登記於原告父親名下，對放領過程不清楚等語；證人辛○
    ○○、庚○○、丙○雖證稱：因原告父親莊新慶為兄弟4人
    間最年長，亦為戶長，故先登記於莊新慶，待將來再行移轉
    給其他3人等語；惟查，莊新慶於民國52年間登記為系爭土
    地之所有權人，距今已逾40年，渠證言是否因隔時甚久致記
    憶有誤，尚非無疑，且前揭證人均非兩造家產分配之當事人
    ，登記予莊新慶之結果，乃兩造及前揭證人之先人間所決定
    ，故證人所證述之登記原因，原告及本院因亦難於詰問驗證
    其證詞之憑信度，充其量僅能於被告提出資金證明、及其他
    相關證據後，以證詞作為證據之佐證或補強；既被告無其他
    證據證明其為所有權人或有占有權利，有如前述，本院應難
    僅憑前揭證人證詞即遽認被告之抗辯為可採。
六、按所有人對於無權占有或侵奪其所有物者，得請求返還之，
    民法第767條前段定有明文。原告為系爭土地所有權人，被
    告又未舉證證明其占有系爭土地有何權源，則原告本於所有
    人物上請求權之法律關係，請求被告返還系爭土地，為有理
    由，應予准許。原告陳明供擔保以代釋明，聲請宣告假執行
    ，核無不合，爰酌定相當之擔保金額，併准許之。
七、本件判決事證已臻明確，兩造其餘主張及舉證，核與判決結
    果無影響，不另論述。
八、訴訟費用負擔之依據：民事訴訟法第85條第1項前段。
中    華    民    國    95    年    8    月    9    日
                            民事第一庭
                                法  官  吳俊螢
以上正本係照原本作成。
如對判決上訴，應於判決送達後20日內向本院提出上訴狀。
中    華    民    國    95    年    8     月    9    日
                                書記官  林文斌


司法院資訊處製作；財團法人民間司法改革基金會備份。
